【裁判字號】    97,台上,238
【裁判日期】    970117
【裁判案由】    常業詐欺等罪
【裁判全文】
最高法院刑事判決              九十七年度台上字第二三八號
上 訴 人  乙○○
          甲○○
                  5號
上列上訴人等因常業詐欺等罪案件，不服台灣高等法院花蓮分院
中華民國九十六年五月十七日第二審更審判決（九十六年度上更
(一)字第三四號，起訴案號：台灣花蓮地方法院檢察署九十二年度
偵字第一六０一號），提起上訴，本院判決如下：
    主  文
上訴駁回。
    理  由
一、甲○○及乙○○常業詐欺部分：
按刑事訴訟法第三百七十七條規定，上訴於第三審法院，非以判
決違背法令為理由，不得為之。是提起第三審上訴，應以原判決
違背法令為理由，係屬法定要件。如果上訴理由狀並未依據卷內
訴訟資料，具體指摘原判決不適用何種法則或如何適用不當，或
所指摘原判決違法情事，顯與法律規定得為第三審上訴理由之違
法情形，不相適合時，均應認其上訴為違背法律上之程式，予以
駁回。本件原判決認定上訴人甲○○及其家族親戚成員即配偶楊
麗卿（經原審判處有期徒刑一年，緩刑五年確定）、子杜育修（
另案經判處有期徒刑五年六月確定）及其配偶徐莉、表姊黃曉芬
（均通緝中）等人，共同意圖為自己不法之所有及基於僭行公務
員職權之概括犯意，成立以假冒國稅局退稅之方式，行詐取他人
財物之詐騙集團，並以此為業。家族成員彼此分工，於民國九十
二年三月某日起至同年四月二十八日止，在中國福建省廈門市（
下稱中國廈門）某不詳處所，僱請同有上開犯意聯絡之人佯稱為
國稅局人員，撥打電話至台灣，向不知情之民眾騙稱可以領取退
稅金，並請被害人攜帶提款卡至自動櫃員機再打某特定電話，由
集團之成員接聽電話，利用被害人不熟悉自動櫃員機之轉帳操作
方式，依其指示操作，致被害人陷於錯誤，將帳戶內之存款轉匯
入詐騙集團用以供隱匿或掩飾常業詐欺之人頭帳戶內，詐騙取得
被害人之金錢，總計得款高達新台幣（下同）一千餘萬元。而上
訴人乙○○則係於九十二年四月十六日接受杜育修招待至中國時
，知悉其子賴繼英、其女賴曉蓓及賴繼英女友林蕙君等人均受僱
於該詐騙集團從事國稅局退稅詐財工作，且賴繼英亦有意自己承
作此詐騙業務，乙○○遂與之共同基於常業詐欺及僭行公務員職
權之概括犯意，於同年月二十九日起以八十一萬元受讓該詐騙集
團之經營權，繼續從事前述手法之詐騙，並均恃以為生而反覆為
之，至同年五月止，共計詐騙所得財物約四、五百萬元等情。因
而撤銷第一審關於乙○○常業詐欺及甲○○部分之判決，改判依
行為時法相關規定，分別論處上訴人二人共同犯常業詐欺取財罪
刑，已綜核全部卷證資料，詳加斟酌論斷，敘明其所憑之證據及
認定之理由。從形式上觀察，並無違法情形存在。甲○○上訴意
旨略謂：其係遲至九十二年六月四日端午節時，經乙○○告知，
始確知杜育修從事本件詐欺犯行，原判決率認其事先知情，與卷
存證據不符；證人賴繼英、張俊國、賴曉蓓均證稱未見過甲○○
，且未參與詐騙會議及撥打詐騙電話，原判決就此有利證據，未
說明不採之理由，自有理由不備之違法；原判決僅以其單純受杜
育修之託，代為處理不法所得贓款之轉交及存入等行為，遽認係
常業詐欺之共同正犯，理由不備；其係於收到贓款後，始知電話
暗語之真意，卷附通訊監察電話譯文，亦不足為論罪之依據；其
平素熱心參與社會公益事業，主動交出犯罪所得，情節非重，請
諭知緩刑等語。乙○○上訴意旨則略稱：原判決理由內說明其向
杜育修頂下該詐騙集團之八十一萬元係約定由甲○○在台灣向乙
○○之妻拿取。然事實欄則無此記載，自有理由矛盾之違法等語
。惟查共同正犯，係共同實行犯罪行為之人，在共同意思範圍內
，各自分擔犯罪行為之一部，相互利用他人之行為，以達其犯罪
之目的，其成立不以全體均參與實行犯罪構成要件之行為為要件
；且其意思聯絡，亦不以數人間直接發生者為限，即有間接之聯
絡者，亦包括在內。原判決依憑上訴人二人及其他共犯之供述，
被害人蘇秀芬等人之指述，卷附通訊監察監聽譯文，扣案之贓款
六百三十萬元、甲○○及同案被告楊麗卿、杜美代子之存摺等證
據資料，資為論罪之依據，核無認定事實未依證據之違法。甲○
○空言辯稱：係於九十二年六月四日始確知杜育修從事詐欺犯罪
，且事前不知電話中暗語所代表之真意云云，應係事後諉卸刑責
之飾詞，要無可採。並以甲○○與杜育修係父子關係，其對於杜
育修從事非法詐財一事不僅知悉而有所認識，並提供其本人與其
妻楊麗卿及第三人杜美代子之農會帳戶予杜育修作為隱匿或掩飾
其犯罪所得之用，且依杜育修之指示保管贓款，彼此分工，顯係
以自己共同犯罪之意思，事前同謀，由其中一部分人實行犯罪行
為，自應對全部行為所發生之結果，負其責任。是尚難因甲○○
與實際撥打詐騙電話之共犯並不相識且未參與詐騙會議及實際撥
打詐騙電話，而認其可不負共同正犯之責，甲○○上訴意旨執此
指摘原判決違法，難認係適法之第三審上訴理由。另按刑事訴訟
法第三百零八條規定，有罪之判決書應記載犯罪事實，所謂犯罪
事實係指該當於犯罪構成要件，而資為審判範圍之具體社會事實
而言。至於其他非構成犯罪事實之要素，而與刑罰加減免除等不
生影響之事項，即非屬上揭法條所規定應記載之事實。本件原判
決已就乙○○所犯常業詐欺之構成要件相關事實，明確認定，詳
細記載，並於理由內說明其所憑證據及得心證之理由，核無違誤
。至於乙○○頂讓詐欺集團經營權權利金，究由何人支付之枝節
事項，因與上開犯罪之判斷無關，且不影響於判決之結果，原判
決未於事實欄內加以記載，並無違法可言，自不容任意指摘，而
執為適法之第三審上訴理由。至上訴人二人其餘上訴意旨對原判
決究竟如何違背法令，未依卷內訴訟資料為具體之指摘，徒憑己
意，就屬原審採證認事職權之適法行使及原判決已經調查說明事
項，任意指摘為違法，或重為單純事實上之爭辯，自不足據以辨
認原判決已具備違背法令之形式要件。應認本件上訴違背法律上
之程式，予以駁回。又本件既係從程序上駁回上訴，甲○○所請
為緩刑之宣告即無從斟酌，併予說明。
二、乙○○搬運贓物部分：
按刑事訴訟法第三百七十六條所列各罪之案件，經第二審判決者
，不得上訴於第三審法院，此觀該法條之規定自明。乙○○搬運
贓物部分，原判決係撤銷第一審關於乙○○該部分之判決，改判
依刑法第三百四十九條第二項規定，論處其搬運贓物罪刑。查該
罪名係屬刑事訴訟法第三百七十六條第七款之案件，既經第二審
判決，自不得上訴於第三審法院，乙○○就此部分竟復提起上訴
，顯為法所不許，應予駁回。
據上論結，應依刑事訴訟法第三百九十五條前段，判決如主文。
中    華    民    國  九十七  年    一    月   十七   日
                      最高法院刑事第六庭
                          審判長法官  張  淳  淙
                                法官  劉  介  民
                                法官  張  春  福
                                法官  蔡  彩  貞
                                法官  林  俊  益
      本件正本證明與原本無異
                                      書  記  官
中    華    民    國  九十七  年    一    月  二十三  日
                                                      Ｑ


司法院資訊處製作；財團法人民間司法改革基金會備份。
